【裁判字號】    92,上易,1480
【裁判日期】    920919
【裁判案由】    傷害等
【裁判全文】
臺灣高等法院刑事判決                          九十二年度上易字第一四八０號
    上  訴  人  臺灣臺北地方法院檢察署檢察官
    被      告  丙○
右上訴人因傷害等案件，不服臺灣臺北地方法院九十一年度易字第一三八五號，中華
民國九十二年四月二十四日第一審判決（起訴案號：臺灣臺北地方法院檢察署九十一
年度偵字第一三八五號），提起上訴，本院判決如左：
    主  文
原判決撤銷。
丙○傷害人之身體，處有期徒刑參月，如易科罰金以參佰元折算壹日。又於公務員依
法執行職務時，當場侮辱，處拘役參拾日，如易科罰金，以參佰元折算壹日。緩刑貳
年，緩刑期內付保護管束。
    事  實
一、丙○於民國九十一年六月十五日上午十時許，騎乘車號ＡＩＪ—七一五號重型機
    車載其幼子，沿臺北市○○○路由北往南方向行駛，身著警察制服之臺北市政府
    警察局大安分局瑞安街派出所警員乙○○、甲○○分別騎警用機車同向前後途經
    該址執行巡邏勤務，由警員乙○○先騎警用機車在前負責前往巡邏箱簽到後單獨
    在和平東路口等候，丙○騎用機車途經和平東路前匝道口，因路旁紅綠燈號誌已
    經被路樹遮蓋以致號誌不清楚，丙○騎機車通過時未注意該處設置之號誌燈號為
    紅燈而逕自騎機車載其幼子通過時，適被執行公務騎警用機車在後方之警員甲○
    ○目睹上情，丙○騎機車往前繼續直行至和平東路口因見號誌紅燈而停等路口時
    ，身著警員制服之警員甲○○從後方騎警用機車停在丙○騎用機車左側，指示丙
    ○將機車靠路邊，丙○明知警員甲○○係依法執行公務，依照指示將機車停靠路
    邊，警員甲○○依法執行交通勤務，要丙○拿出駕照及行照，丙○認為警員甲○
    ○口氣不佳且未先行說明提出駕照及行照之原因而予以拒絕，丙○明知警員甲○
    ○仍在執行公務中，逕自採取不予置理方式，擬採油門騎機車離去，當警員甲○
    ○以手抓住機車把手制止時，丙○竟基於妨害公務之犯意，明知發動油門以強行
    之方式騎機車離去之衝力將造成當時已經以手抓在機車把手上之警員甲○○在受
    此突發強暴之衝力下重心必定不穩而將會跌倒受傷之結果，惟此並不違背丙○本
    意，竟仍踩機車油門強行騎機車向前行駛因甲○○未及時放手以致丙○機車連人
    倒地，致甲○○因而受有右前臂擦挫傷四乘四公分、左膝蓋十乘五公分之擦傷；
    乙○○發現上情趕至現場協助處理，丙○因無法順利離去竟因而惱怒，另基於侮
    辱公務員之犯意，當場以國語發音「操你媽的王八蛋看你們能對我怎樣：：幹你
    娘，我搞死你們，王八蛋」等惡言侮辱執行職務之員警甲○○、乙○○。
二、案經被害人甲○○訴由臺北市政府警察局大安分局報請臺灣臺北地方法院檢查署
    檢察官偵查起訴。
    理  由
一、認定犯罪事實所憑之證據及理由：
（一）被告迭於警訊、偵查、原審調查及本院審理時均供述：伊於右開時、地，因由
      北往南騎機車直行至和平東路口因見號誌紅燈而停等路口時，身著警員制服之
      警員甲○○騎乘警用機車到伊左側命令伊靠邊，伊靠邊後問他何事，他很不禮
      貌的說「駕、行照拿出來」，伊再問「有什麼事嗎？」，他仍用凶惡的態度說
      「駕、行照拿出來再說」，伊又再問「到底有什麼事」，他不耐煩而更凶的說
      「駕、行照拿出來再告訴你」，伊說「你不說什麼事，那我就不拿出證件」，
      不料甲○○竟稱「你不拿我就不讓你走」，伊答稱「你沒有事，沒有權力不讓
      我走」，甲○○瞪著伊說「我就是不讓你走，你走看看」，伊不理他加油要走
      ，他大怒以右手抓住伊機車的右把手，用左手拔伊機車的鑰匙，還一邊說「我
      給你走，我警察不要做（台語）」，伊怕機車摔倒傷到小孩，出手扶著小孩，
      機車重心不穩摔倒，甲○○跟著摔在機車及伊和孩子身上，伊兒子受傷大哭，
      伊一時心急，才大聲咆哮，說你怎麼這樣子，幹等事實。
（二）證人甲○○於原審證述：「我請他出示證件，他說我有什麼違規，我說我在執
      行交通勤務，有權力請他出示證件，他還是不願意拿出來，問我他有什麼違規
      第二次我有說他闖紅燈，他還是不願意拿出證件，只是一直想離開」、「（你
      攔下他時，有無告訴他有何違規？）第一次沒有講」、「（你攔他時，有無告
      訴他有何違規？）第一次沒有講、第二次才有：：」、「第二次是何意？）他
      問我他有什麼違規，我才告訴他闖紅燈」、「依照經驗，如果先告知違規人有
      何違規，就會花很多時間與他們爭執，所以都是要求他們拿出證件，這樣子告
      發會比較順利」（原審卷第三十頁、第三十二頁、第三十三頁）。
（三）證人乙○○於原審證述：「（被告有何辱罵你們？）幹你娘，我搞死你們，王
      八蛋」（見原審卷第四十二頁、第四十三頁）。
（四）警員甲○○、乙○○案發時確實係執行巡邏公務之事實，有臺北市政府警察局
      大安分局員警出入領用登記簿影本及報告二紙，在卷可查（見偵卷第八頁、第
      九頁、第十二頁、第十三頁）；警員甲○○當場受有上開之傷，提出台北市立
      仁愛醫院驗傷診斷書一件為證（見偵卷第十一頁）。
（五）臺北市政府警察局舉發違反道路交通管理事件通知單影本二件（分別載有「抗
      拒執行交通勤務警察因而引起傷害」及「闖紅燈、違規駕車經警攔檢拒檢逃逸
      」等違規事實）及現場照片五紙，在卷可稽。
（六）按警員在路上執行勤務時認騎機車者有違規予以攔車，指示騎機車者出示駕照
      及行照，此為警察依法執行勤務形式上正確行為，亦為一般人所明知之事項。
      又公務員依法執行職務時，僅在形式上具有合法之要件，客觀上足使人認識其
      係公務員依法執行職務即可，並未賦予行為人有實質審查公務員執行職務是否
      有實質違法或不當之權，且實質上有無違法或不當情事，應屬職務上內容法令
      之解釋問題，自亦非行為人所能逕行認定，行為人縱使有懷疑或不服，當亦僅
      得依法定之程序請求救濟。本件被告與穿著警員制服之警員甲○○於上開時地
      ，被告主張因警員甲○○當時說話口氣不好且未說明要被告拿出駕照及行照之
      原因，伊拒絕拿出駕照及行照，雖與警員甲○○上開證述「依照經驗，如果先
      告知違規人有何違規，就會花很多時間與他們爭執，所以都是要求他們拿出證
      件，這樣子告發會比較順利：：但第二次有告知被告係闖紅燈」並不完全相符
      ，惟被告係正常之成年人，當知警員甲○○當時指示被告提出駕照及行照此為
      警察執行勤務之必要方式，縱或警員甲○○當時說話口氣確有未盡人意之情形
      ，惟此乃係警員甲○○個人外在服勤務未臻理想之表現，惟被告仍然無權於公
      務員執行職務時逕自拒絕，此為當然之理，當可認定。
（七）按刑法第一百三十五條第一項所定之「強暴」行為，並不限於對公務員身體直
      接實施暴力，凡以公務員為目標，而對物積極妨害公務員執行職務者均屬之。
      綜上所述，被告明知警員甲○○仍在依法執行之公務中，並以手抓住機車把手
      ，被告若發動油門以強行之方式騎機車離去所產生之衝力，警員甲○○在受此
      突發強暴之衝力下重心必定不穩而將會跌倒受傷，被告竟仍踩機車油門強行騎
      機車向前行駛時致機車連人及警員甲○○均倒地而受有上開之傷，顯然被告明
      知以此強暴方式，以致警員甲○○於執行公務中受有前開之傷，並不違反其本
      意之不確定故意，應可認定；被告於機車倒地後，乙○○發現上情趕至現場協
      助處理，被告因無法順利離去竟因而惱怒，另基於侮辱公務員之犯意，當場以
      國語發音上開所載等惡言侮辱執行職務之員警甲○○、乙○○，被告對於公務
      員依法執行職務時當場侮辱之不法犯行，當可確認。
二、對於被告辯解之判斷：
（一）被告否認有妨害公務及公務員依法執行職務時當場侮辱，並辯稱：因警員甲○
      ○未說明要被告拿出駕照及行照之理由，且無權利拒絕被告騎機車離去，另因
      機車倒地，以致被告及機車上小孩均受傷，因此被告當場有對在場警員咆哮，
      有說「幹」云云。
（二）按被告於警員甲○○執行職務時，並未賦予行為人有實質審查公務員執行職務
      是否有實質違法或不當之權，且實質上有無違法或不當情事，應屬職務上內容
      法令之解釋問題，自亦非行為人所能逕行認定，行為人縱使有懷疑或不服，當
      亦僅得依法定之程序請求救濟，詳如前述，設若警員執行時口氣態度欠佳，方
      式不當，亦可事後，另向警員甲○○服務單位主管，另行申訴，被告當場均無
      拒絕甚或可自行任意離去，此為民主國家，人民接受警員盤查執行公務時應有
      之認知，被告所辯，在警員執行公務未完成前，逕自可以任意離去，當無可採
      。
（三）查被告於偵訊時坦承當場有咆哮，但不記得說什麼？另於原審訊問時陳明所罵
      的內容，字眼不記得（見偵卷四十四頁及原審卷第五十頁），惟被告於機車連
      人倒地後，因無法順利離去竟而惱怒，另基於侮辱公務員之犯意，當場以國語
      發音上開等惡言侮辱執行職務之員警甲○○、乙○○，迭經證人甲○○及乙○
      ○證述，並有報告二紙，在卷可查，則被告嗣後於本院陳明當時咆哮僅說「幹
      」，應係畏罪卸責之詞，當不可信，本件事證明確，被告犯行堪予認定，應依
      法論科。
三、撤銷改判及自為判決論罪科刑之理由：
（一）撤銷改判理由：原審未予詳查，遽為被告無罪判決，自有未合，檢察官提起上
      訴為有理由，應由本院將原判決撤銷改判。
（二）自為判決論罪科刑之理由：
  １、核被告所為，係犯刑法第一百三十五條第一項之妨害公務罪、第二百七十七條
      第一項、第一百四十條第一項前段侮辱公務員罪，被告所犯刑法第一百三十五
      條第一項之妨害公務罪、第二百七十七條第一項有手段及目的牽連犯關係，應
      從一重論以傷害罪，又被告同時、同地對警員甲○○、乙○○所為咆哮侮辱公
      務員，係一行為觸犯數同種想像競合犯論以一罪，所犯傷害罪及侮辱公務員罪
      ，犯意不同，犯罪構成要件亦互異，亦無方法目的或目的結果之牽連關係，自
      應依數罪併合處罰。
  ２、爰審酌被告犯罪之動機係因自認為警員執行職務口氣不佳、未及時說明違規理
      由、拒絕配合提出證件以致與執行職務之警員發生爭執，逕而採取強行騎機車
      離去之不確定故意之強暴方法拒絕警員完成執行公務之犯罪手段、致執行公務
      之警員受傷之情形，並對執行公務之人員當場言詞侮辱之情節，妨害國家公務
      員執行職務所生之危害及其犯罪後之態度等一切情狀，分別量處如主文第二項
      所示之刑，並分別諭知易科罰金之折算標準，以示儆懲。
  ３、被告前於八十四年因遺棄罪，經本院判處有期徒刑十月確定，緩刑五年，八十
      五年八月三日執行緩刑期滿，而緩刑之宣告未經撤銷，其刑之宣告失其效力，
      則被告係未曾受有期徒刑以上刑之宣告之人，此有本院被告前國前案紀錄表在
      卷可查，查被告於案發當日騎機車路過設有號誌燈之路旁，確實因路樹遮蓋路
      燈而騎車快速通過，未及注意是否有闖紅燈，認被告上開違規行為不罰之事實
      ，此有臺灣臺北地方法院九十二年交聲字第六九號確定裁定在卷可查，本院認
      被告之犯行僅宣告其刑，已足啟其自新，本件以暫不執行為適當，宣告緩刑二
      年，以勵自新。另為期被告能接受正確法治教育，以維持法律秩序，併宣告緩
      刑期內付保護管束。
四、依據刑事訴訟法第三百六十九條第一項前段、第三百六十四條、第二百九十九條
    第一項前段，第五十五條、第一百四十條第一項前段、第一百三十五條第一項、
    第二百七十七條第一項、第四十一條第一項前段、第七十四條第一款、第九十三
    條、罰金罰鍰標準條例第一條前段、第二條，判決如主文。
本案經檢察官劉家芳到庭執行職務。
中      華      民      國    九十二    年      九      月     十九     日
                              臺灣高等法院刑事第二十三庭
                                  審判長法  官  黃  瑞  華
                                        法  官  陳  坤  地
                                        法  官  王  淑  滿
右正本證明與原本無異。
不得上訴。
                                        書記官  陳  思  云
中      華      民      國    九十二    年      九      月     十九     日
附錄：本案論罪科刑法條全文
刑法第二百七十七條第一項：
傷害人之身體或健康者，處三年以下有期徒刑、拘役或一千元以下罰金。
刑法第一百三十五條第一項：
對於公務員依法執行職務時，施強暴脅迫者，處三年以下有期徒刑、拘役或三百元以
下罰金。
刑法第一百四十條第一項：
對於公務員依法執行職務時，當場侮辱，或對於其依法執行之職務公然侮辱者，處六
月以下有期徒刑、拘役或一百元以下罰金。
（罰金已依罰金罰鍰提高標準條例提高十倍）


司法院資訊處製作；財團法人民間司法改革基金會備份。
